最　高　行　政　法　院　裁　定
　　　　　　　　　　　　　94年度裁字第01497號
抗　告　人　丙○○
　　　　　　乙○○
抗告人丙○○、乙○○經魏榮進.
　魏義元、魏隆億、魏榮城、魏榮.
　、陳魏素、魏榮維、魏榮求、魏.
　阿滿、魏金燕、魏秀勤、魏麗慧.
　魏張來富、劉魏春、魏碧彥、魏.
　光華、詹美省、莊光映、莊美玉.
　等人，選定為選定當事人）
相　對　人　臺北市士林區公所
代　表　人　甲○
上列當事人間有關耕地三七五租約事件，抗告人不服臺北高等行
政法院中華民國93年4月20日93年度訴字第140號裁定，提起抗告
，本院裁定如下：
    主  文
原裁定廢棄。
    理  由
一、抗告法院認為抗告為有理由者，應廢棄或變更原裁定；非有
    必要，不得命原法院或審判長更為裁定，行政訴訟法第272
    條準用民事訴訟法第492條規定甚明。
二、本件抗告意旨略謂：依訴願法第3條第1項之規定可知，行政
    處分之概念特徵之一，乃直接對外發生法律效果，此並為行
    政處分與觀念通知主要區分標準。次依改制前行政法院所著
    有55年判字第223號判例及司法院釋字第423號解釋意旨，行
    政機關所為單純之事實述或理由說明，如不因該項述或
    說明而發生法律上效果者，固非行政處分，不得對之提起訴
    願，惟若行政機關對於人民請求之事項，雖未為具體准駁之
    表示，但由其述之事實及理由之說明內容，如已足認其有
    准駁之表示，而對人民發生法律上之效果者，即難謂非行政
    處分，非得以有後續終局處分之可能為由，而謂僅係未具法
    效性之觀念通知，俾當事人有提起爭訟之機會；而先前行為
    已明確發生效力時，雖以後續終局處分出現之可能，仍應視
    此種先行行為為行政處分之一種。查本件上訴人等前以與訴
    外人張盛玄間耕地三七五租約期滿為由，申請收回耕地，經
    被上訴人於92年2月27日以北市建字第09230744000號函要求
    上訴人等於15日內補正文件，否則視為未申請。被上訴人所
    發函件業已表明逾期未補正之法律效果，且其函文用語，足
    以讓受文者認已無後續處置，故依前揭判決、判例及司法院
    解釋意旨所述，應認此函文依其述之事實及理由，已有准
    駁之表示，而對人民發生法律上效果，因此上開函文，自為
    行政處分，被上訴人對之提起行政訴訟並無違誤。乃原審未
    察，竟認上開函示僅為事實之描述與觀念通知而已，不具行
    政處分之性質，實有違誤，爰請求廢棄原裁定。
三、原裁定以：抗告人等所有坐落臺北市○○區○○段2小段249
    、253-內、254、256-內、263、264、265、266、362、363
    、366、370-內、476、477、507-內等15筆地號土地，原出
    租與訴外人張盛玄，訂有臺北市士林區雙外字第62號私有耕
    地租約，最近1次租約於民國（下同）91年12月31日屆滿，
    抗告人等於92年1月21日向相對人申請將上開土地收回自耕
    ，經相對人以92年2月27日北市士建字第09230744000號函復
    抗告人等。惟查該函內容，係針對抗告人等於92年1月21日
    申請私有耕地收回自耕乙案，函復抗告人等應於文到15日內
    ，依「私有出租耕地91年底租約期滿處理工作計畫及作業須
    知」相關規定予以補正，倘逾期未補正，則視為未申請，是
    該函之性質，僅係事實之述與觀念之通知，尚不對外發生
    准駁之法律上效果，難謂其屬行政處分性質。臺北市政府以
    該函之性質非屬行政處分而決定訴願不受理，並無違誤，應
    予以維持。抗告人提起本件撤銷之訴，自屬起訴不備其他要
    件，應予駁回。至於抗告人等訴請相對人應受理渠等收回耕
    地之申請並予調解之部分，依「臺北市政府耕地租佃委員會
    調解調處規則」規定，係屬該租佃委員會之權責，附此明
    。
四、本院查：按所謂行政處分，係指中央或地方機關就公法上具
    體事件所為之決定或其他公權力措施而對外直接發生法律效
    果之單方行政行為，此觀訴願法第3條第1項之規定自明，由
    此可知，行政處分之概念特徵之一，乃直接對外發生法律上
    效果，此並為行政處分與觀念通知主要區分標準。次按「．
    ．．．．．被告官署據以拒絕其請求之通知，則不能不認係
    對原告所為之消極處分，當非不可提起行政爭訟。受理訴願
    官署自應就該項通知之是否合法適當，就實體上審查而為決
    定，方為正辦。乃訴願決定及再訴願決定，遽認為無行政處
    分之存在，而依程序上之理由，先後駁回原告之一再訴願，
    實有不合。」改制前行政法院著有55年判字第223號判例可
    資參照。另「行政機關行使公權力，就特定具體之公法事件
    所為對外發生法律上效果之單方行政行為，皆屬行政處分，
    不因其用語、形式以及是否有後續行為或記載不得聲明不服
    之文字而有異。．．．．．．。」復經司法院釋字第423號
    解釋在案；故行政機關所為單純之事實述或理由說明，如
    不因該項述或說明而生法律上效果者，固非行政處分，不
    得對之提起訴願。惟若行政機關對於人民請求之事項，由其
    述之事實及理由之說明內容，如已足認其有准駁之表示，
    而對人民發生法律上之效果者，即難謂非行政處分。查抗告
    人向相對人依耕地三七五減租條例第19條第1項規定，為收
    回系爭耕地自耕之申請，經相對人審查抗告人之申請書後，
    係於92年2月27日北市士建字第09230744000號函復抗告人等
    ，略以：「主旨：有關本區雙外字第62號私有耕地租約出租
    人申請收回耕地、承租人申請續訂租約乙案，請查照。說明
    ：．．二、請出租人丙○○君等40人補送下列文件：一、原
    租約書正本1份。二、身分證（經核對身分後當場退還，本
    所留存影本1份）。三、委託他人申請者（附委託書及受託
    人之身分證，經核對身分後當場退還，本所留存影本1份）
    。四、租約期滿時，出租人之全戶戶籍謄本1份。五、國稅
    局分局或稽徵所核發之90年全年綜合所得稅各類所得資料或
    委託本所代為申請上開清單之委託書1份。六、90年全年生
    活費用明細表1份。．．．四、上述文件請出、承租人於15
    日內補正，倘逾期未補正，則視為未申請。」，相對人該函
    文已明白表示，抗告人如未依限補正被上訴人通知補正之資
    料，則「視為未申請」；而所謂「視為未申請」即含有駁回
    申請之意，故被上訴人於上述函文中業已表示逾期未補正之
    法律效果，且自此函文之用語，足以讓受文者認已無後續處
    置，故依上開所述，應認此函文依其述之事實及理由，已
    足認其有准駁之表示，而對人民發生法律上之效果，自為行
    政處分，當非僅是單純的事實述或理由說明而已，原裁定
    未予詳為審究，遽爾認相對人之覆函並非就公法上具體事件
    所為之決定或其他公權力措施而對外直接發生法律效果之單
    方行政行為，其非行政處分，容有未洽。綜上所述，原裁定
    尚有未洽，抗告意旨據以指摘，求為廢棄，為有理由，爰將
    原裁定廢棄，並發回原法院。
中    華    民    國    94    年    8    月    4      日
                  第二庭審判長法  官　葉　振　權
                              法  官  鍾  耀  光
                              法  官　劉　鑫　楨
                              法  官　吳　明　鴻
                              法  官　梁　松　雄
以  上  正  本  證  明  與  原  本  無  異
中    華    民    國    94    年    8    月    4      日
　　　　　　　　　　　　　　　書記官　陳　盛　信
